ACORDAO-COMPLETO-2455244

ACÓRDÃO 423/2021 ATA 6/2021 - PLENÁRIO

VISTOS, relatados e discutidos estes autos de Recurso de Revisão em Tomada de Contas Especial, interpostos por Teresinha de Jesus Miranda Dantas Araújo, contra o Acórdão 4481/2017-TCU-Segunda Câmara.
ACORDAM os Ministros do Tribunal de Contas da União, reunidos em Sessão Plenária, ante as razões expostas pelo Relator, e com fundamento nos arts. 32, inciso I, e 33 da Lei 8.443/1992, em:
9.1. conhecer do recurso de revisão para, no mérito, negarlhe provimento;
9.2. dar ciência à recorrente e demais interessados a respeito do inteiro teor deste acórdão, informando que esta deliberação, acompanhada do Relatório e do Voto que a fundamentam, está disponível para consulta no endereço www.tcu.gov.br/acordaos, além de esclarecer que, caso requerido, este Tribunal poderá fornecer sem custos as correspondentes cópias impressas.

Recurso de revisão contra decisão que julgou as contas da recorrente irregulares, condenou-a em débito e aplicou-lhe multa em razão da não consecução do pactuado no convênio tendo por objeto a construção de uma ponte.

Município de Eliseu Martins/PI

3. Interessados/Responsáveis/Recorrentes:
	3.1. Recorrente: Teresinha de Jesus Miranda Dantas Araújo (CPF XXX.856.683-XX)

13.1. Ministros presentes: Ana Arraes (Presidente), Walton Alencar Rodrigues, Benjamin Zymler, Aroldo Cedraz, Raimundo Carreiro (Relator), Bruno Dantas, Vital do Rêgo e Jorge Oliveira.
13.2. Ministro-Substituto convocado: Marcos Bemquerer Costa.
13.3. Ministros-Substitutos presentes: Augusto Sherman Cavalcanti, André Luís de Carvalho e Weder de Oliveira.

RAIMUNDO CARREIRO

Ministro-Substituto Marcos Bemquerer Costa

Adoto como Relatório, a instrução feita no âmbito da Serur (peça 91) , a qual obteve a concordância do Diretor da Unidade Técnica (peça 92) e do Procurador Rodrigo Medeiros de Lima, do Ministério Público junto ao TCU (peça 93) , verbis:
INTRODUÇÃO
1.	Trata-se de recurso de revisão interposto por Teresinha de Jesus Miranda Dantas Araújo (peça 74) , ex-prefeita municipal de Eliseu Martins - PI na gestão 2009-2012, contra o Acórdão 4481/2017-TCU-Segunda Câmara (peça 31) , Rel. Min. Marcos Bemquerer Costa.
1.1.	A deliberação recorrida apresenta o seguinte teor:
ACORDAM, os Ministros do Tribunal de Contas da União, reunidos em sessão da 2ª Câmara, diante das razões expostas pelo Relator, em:
9.1 com fulcro nos arts. 1º, inciso I, 16, inciso III, alínea c, e 19, caput, da Lei 8.443/1992, julgar irregulares as contas da Sra. Teresinha de Jesus Miranda Dantas Araújo e condená-la ao ressarcimento dos seguintes valores, atualizados monetariamente e acrescidos de juros de mora calculados a partir das datas especificadas até o dia da efetiva quitação, fixando-lhe o prazo de 15 (quinze) dias, a contar da notificação, para que comprove, perante o Tribunal, o recolhimento do débito aos cofres da Companhia de Desenvolvimento dos Vales do São Francisco e do Parnaíba - Codevasf, na forma da legislação em vigor:
Valor Original - R$	Data da Ocorrência
34.200,00	29/07/2009
9.540,86	1º/12/2009
9.2 aplicar à Sra. Teresinha de Jesus Miranda Dantas Araújo a multa prevista nos arts. 19, caput, e 57 da Lei n. 8.443/1992, no valor de R$ 7.000,00 (sete mil reais) , fixando o prazo de 15 (quinze) dias, a contar da notificação, para que comprove, perante o Tribunal (art. 214, inciso III, alínea a, do RI/TCU) , o recolhimento da dívida ao Tesouro Nacional, atualizada monetariamente desde a data do presente Acórdão até a data do efetivo recolhimento, se for paga após o vencimento, na forma da legislação em vigor;
9.3 autorizar, caso requerido, nos termos do art. 26 da Lei n. 8.443/1992, o parcelamento das dívidas em até 36 (trinta e seis) parcelas mensais e sucessivas, esclarecendo à responsável que a falta de pagamento de qualquer parcela importará no vencimento antecipado do saldo devedor (art. 217, § 2º, do RI/TCU) , sem prejuízo das demais medidas legais;
9.4 autorizar, desde logo, a cobrança judicial das dívidas a que se referem os subitens anteriores, caso não atendida a notificação, nos termos do art. 28, inciso II, da Lei n. 8.443/1992;
9.5 arquivar esta TCE em relação ao Município de Eliseu Martins/PI, sem julgamento do mérito nem cancelamento da dívida referente aos importes originários a seguir discriminados, a cujo pagamento continua obrigado para que lhe possa ser dada a quitação, com fundamento no art. 93 da Lei n. 8.443/1992 e nos arts. 169, VI, e 213 do Regimento Interno/TCU:
Data	Valor
28/08/2012	R$ 3.752,12
05/09/2012	R$ 2.129,02
30/06/2014	R$ 4.457,43
1º/10/2014	R$ 10.475,15
9.6 determinar à Codevasf que, no prazo de 30 (trinta) dias, a contar da ciência deste Acórdão, adote as medidas especificadas no art. 15, incisos I e II, da IN/TCU n. 71/2012, devendo remeter a este Tribunal, ao final desse prazo, informações acerca das providências adotadas;
9.7 remeter cópia deste Acórdão, acompanhado do Relatório e da Proposta de Deliberação que o sustentam, à Procuradoria da República no Estado do Piauí, com fundamento no art. 16, § 3º, da Lei n. 8.443/1992. 
HISTÓRICO
2.	Cuidam os autos de Tomada de Contas Especial instaurada pela Companhia de Desenvolvimento dos Vales do São Francisco e do Parnaíba - 7ª Superintendência Regional - Codevasf/MI, em desfavor da Sra. Teresinha de Jesus Miranda Dantas Araújo, ex-gestora do município de Eliseu Martins/PI, tendo em vista a não consecução do pactuado no Convênio 7.93.06.0151/00 (Siafi 577974) , tendo por objeto a construção de uma ponte sobre o Riacho Corrente (peça 1, p. 36-50) . 
2.1.	A vigência do Convênio foi estipulada para o período de 11/12/2006 a 25/10/2015, com data para prestação contas em 24/12/2015 (peça 2, p. 129) .
2.2. 	Os recursos foram orçados em R$ 90.000,00, sendo R$ 85.500,00 à conta da Concedente, e R$ 4.500,00 a título de contrapartida da Convenente, sendo liberados, somente, o montante de R$ 59.850,00, repassados mediante as seguintes ordens bancárias:
Número	Data	Valor - R$	Localização
2009OB800983	29/7/2009	34.200,00	Peça 1, p. 10
2009OB801752	1º/12/2009	25.650,00	
TOTAL	59.850,00
-
2.3. 	O Controle Interno se manifestou pela irregularidade das contas tratadas na Tomada de Contas Especial em exame, imputando a responsabilidade à ex-gestora, Sra. Teresinha de Jesus Miranda Dantas Araújo, como se observa do constante do Relatório de Auditoria, Certificado de Auditoria e do Parecer do Dirigente do Órgão de Controle Interno n. 1282/2015. A Autoridade Ministerial da área atestou haver tomado conhecimento das conclusões contidas nos documentos supra (peça 2, p. 133-137 e 145) .
2.4.	No âmbito do Tribunal, a Secex-PI promoveu a citação da responsável para que esta apresentasse alegações de defesa e/ou recolhimento do débito mediante o Ofício 1803/2015, de 4/12/2015  (peças 5-7 e 9) . 
2.5.	A Sra. Teresinha de Jesus Miranda Dantas Araújo tomou ciência do expediente que lhe foi encaminhado, conforme atesta a peça 10, não se manifestando, no entanto, dentro do prazo estabelecido, tendo feito somente, de forma intempestiva, por meio do documento acostado aos autos, datado de 2/2/2016  (peças 13 e 14) .
2.6.	Após diligência saneadora ao Banco do Brasil e à Codevasf (peças 19-20) , o Auditor da Secex/PI refutou as alegações de defesa e propugnou, em consequência, a reprovação das contas em exame, bem assim a condenação da ex-prefeita ao ressarcimento de todo o valor recebido e ao pagamento de multa proporcional àquela importância (peça 27) .
2.7.	O Diretor, dissentindo desse posicionamento, ponderou que haveria evidência nos autos de que o saldo do convênio, o qual deveria ter sido restituído à Codevasf, posteriormente beneficiou o erário municipal, pois destinou-se ao pagamento de "bloqueios judiciais" proferidos contra o ente federado. Assim, o dirigente propôs a citação do município de Eliseu Martins/PI para que recolhesse a referida quantia ou apresentasse alegações de defesa (peça 28) .
2.8. 	O titular da Secex/PI, aquiescendo em parte ao entendimento anterior, ponderou que o valor atualizado do dano atribuível ao município seria "inferior ao limite fixado pelo Tribunal para encaminhamento de tomadas de contas especiais pelos repassadores". Assim, propôs a exclusão da responsabilidade da Sra. Teresinha de Jesus Miranda Dantas Araújo e o arquivamento do feito, sem cancelamento da dívida, em relação ao ente federado (peça 29) .
2.9. 	O Ministério Público junto ao Tribunal de Contas da União, representado pelo Procurador Rodrigo Medeiros de Lima, manifestou-se no sentido de que o Tribunal rejeitasse as alegações de defesa da Sra. Teresinha de Jesus Miranda Dantas Araújo, julgando irregulares suas contas e a condenando à reparação do débito apurado, assim como ao pagamento de multa amparada no art. 57 da Lei nº 8.443/1992. Concordou, ainda, com a proposta de arquivamento do feito em relação ao Município de Eliseu Martins/PI, nos termos do art. 93 da Lei nº 8.443/1992 (peça 30) .
2.10.	O Tribunal de Contas da União proferiu o Acórdão 4481/2017-TCU-Segunda Câmara (peça 31) .
2.11.	Inconformada, a ex-prefeita interpôs recurso de reconsideração (peça 48) . A Secretaria de Recursos ponderou "pela intempestividade deste recurso, pois o termo final para sua interposição foi o dia 3/8/2017" (peça 49, p. 1) . Tampouco poderia, no sentir da Serur, haver o excepcional conhecimento do recurso, amparado pelo art. 285, § 2º, do Regimento Interno, eis que destituído dos necessários "fatos novos" (peça 49, p. 2) . 
2.12.	Na sequência, o Ministro Relator encaminhou os autos para pronunciamento do Ministério Público (peça 53) , que verificou assistir razão à Serur, ao constatar que a recorrente não evidenciou o preenchimento do requisito regimentalmente exigido para dilação do prazo de recebimento daquela espécie recursal ("superveniência de fatos novos") (peça 54) .
2.13.	Por meio do Acórdão 50/2018-TCU-Segunda Câmara,  os Ministros do Tribunal de Contas da União, reunidos em Sessão da 2ª Câmara, decidiram no sentido do não conhecimento do recurso (peça 55) .
2.14.	A Sra. Teresinha de Jesus Miranda Dantas Araújo interpôs recurso de revisão contra o Acórdão 4481/2017-TCU-Segunda Câmara, o qual será examinado a seguir.
EXAME DE ADMISSIBILIDADE
3.	Reitera-se o exame preliminar de admissibilidade (peças 75-76) , ratificado à peça 78 pelo Relator, Ministro Raimundo Carreiro, que, com fulcro nos arts. 32, inciso III, e 35, inciso III, da Lei n. 8.443/1992, c/c art. 288, inciso III, do RI/TCU, concluiu pelo conhecimento do recurso de revisão contra o Acórdão 4481/2017-TCU-Segunda Câmara, sem atribuir-lhe efeito suspensivo.
EXAME TÉCNICO
4.	Delimitação do recurso.
4.1.	Constituem objeto do recurso as seguintes questões: 
	a) ausência de responsabilidade face à execução parcial da obra; e
	b) ausência de dolo, culpa, má-fé, locupletamento e dano ao erário.
Da ausência de responsabilidade face à execução parcial da obra
5.	A recorrente defende que não há comprovação de sua participação na prática de qualquer ilícito que macule a sua gestão na aplicação dos recursos repassados do meio do convênio. Nesse sentido, argumenta que: 
a) embora o plano de trabalho para aplicação dos recursos tenha sido feito no ano de 2006, a execução do referido convênio somente teve início no ano de 2009, durante a gestão da recorrente, ou seja, quase 3 anos após a assinatura do contrato, havendo consequentemente aumento do custo efetivo da obra (peça 74, p. 17-18) ;
b) executou 57% da obra conforme parecer técnico elaborado pela Codevasf, enquanto 43% corresponde ao percentual não concluído da execução física da obra (peça 74, p. 19) ;
c) o gestor sucessor deveria ter dado continuidade à obra já que havia recursos disponíveis, mas não o fez e ingressou com representação e ação de improbidade administrativa (peça 74, p. 20) ;
d) apesar de a obra não ter sido concluída em sua totalidade, não houve irregularidade e desvio de dinheiro, não cabendo caracterizá-la como inutilizável, já que a mesma se encontra em perfeitas condições estruturais para o seu término (peça 74, p. 20) ;
e) documentos, laudos e fotografias anexados aos autos comprovam que os recursos recebidos foram corretamente empregados (peça 74, p. 23-24) ;
f) a obra possui funcionalidade e se encontra em boas condições em virtude de ter sido empregado materiais de alta durabilidade e qualidade bem como mão de obra qualificada para a realização dos serviços, não possuindo falhas e irregularidades na estrutura construída (peça 74, p. 23-24) .
Análise
6. 	A Sra. Teresinha de Jesus Miranda Dantas Araújo teve as contas julgadas irregulares, com a condenação ao pagamento do débito correspondente a R$ 43.740,86, além da multa prevista no art. 57 da Lei nº 8.443/1992, sob o valor de R$ 7.000,00, em razão da não comprovação da boa e regular aplicação dos recursos referentes ao Convênio n. 7.93.06.0151/00 (Siafi 577974) , que teve por objeto a construção de uma ponte sobre o Riacho Corrente no município de Eliseu Martins/PI.  Não foram atingidos os objetivos do convênio, uma vez que os serviços executados não apresentam qualquer benefício à coletividade, o que caracteriza o desperdício de recursos públicos, em contrariedade ao art. 38, inciso II, da IN/STN 1/1997, e Cláusula Quarta, item 4.2, e Onze dos termos do Convênio (peça 9, p. 1) .
6.1. 	A Codesvasf, no Parecer Técnico 69, de 20/10/2014, apontou que o percentual de serviços executados atingiu 57,00% e que a parcela executada resultou inservível (peça 1, p. 14-16) , conforme se observa a seguir:   
O percentual de execução dos serviços é de 57,00 %, conforme o relatório mais recente da JM Engenheiros Consultores Ltda , datado de Novembro de 2013.
O objeto do convênio é a construção de uma ponte sobre o riacho corrente, os serviços executados, correspondem às fundações e os pilares, não tendo sido executados os serviços referentes às longarinas e ao tabuleiro, ou seja, os serviços executados não permitem que a comunidade, nem em parte, possa usufruir do recurso público gasto, consequentemente o objetivo do convênio não foi atingido. Consideramos então que a Prefeitura Municipal de Elizeu marfins deverá devolver todo o recurso recebido, R$ 59.850,00 ( cinquenta e nove mil , oitocentos e cinquenta reais) , com as devidas correções.
A Prefeitura Municipal de Elizeu Martins, várias vezes notificada pela Codevasf, acerca do reinício das obras e finalmente da devolução dos recursos provenientes do convênio acima citado, inclusive do valor corrigido até 31/07/2014, conforme memória de cálculo e GRU (fls 372 a 374) , não se manifestou nem devolveu o recurso aos cofres da união (grifos acrescidos) .
6.2.	O Parecer do Tomador de Contas Especial assim concluiu (peça 2, p. 108) : 
Com relação à atribuição de responsabilidade, entendemos que esta deve ser imputada à Sra. Teresinha de Jesus Miranda Dantas Araújo, ex-gestora do Município de Eliseu Martins-PI, no período de 01 de janeiro de 2009 a 31 de dezembro de 2012. Todo o valor repassado foi consumido ainda no período de sua gestão. Apesar das notificações enviadas, não houve manifestação no sentido de sanar os danos causados ao erário.   
6.3.	No presente recurso, a ex-prefeita defende que a parte executada da obra (57%) não representa irregularidade uma vez que a parcela executada seria aproveitável caso o prefeito sucessor prosseguisse na execução da obra. Sustentando tal alegação, apresenta o documento denominado "laudo técnico comprovando a regularidade da obra" (peça 74, p. 34-35) e material fotográfico que o acompanhada (peça 74, p. 36-38) . 
6.4.	Nota-se que o documento trazido pela recorrente confirma a execução parcial da obra. E da mesma forma foi a compreensão da Codesvaf, por meio  do Parecer Técnico 69/2014 (peça 1, p. 14-16) , e do Tomador de Contas Especial, no Relatório Complementar 3/2015 (peça 2, p. 104) , que concluíram pelo não atingimento dos objetivos pactuados. 
6.5.	Ou seja, sendo o objeto do Convênio 7.93.06.0151/00 a construção de uma ponte sobre o Riacho Corrente, "os serviços executados correspondem às fundações e os pilares, não tendo sido executados os serviços referentes às longarinas e ao tabuleiro, ou seja, os serviços executados não permitem que a comunidade, nem em parte, possa usufruir do recurso público gasto, consequentemente o objetivo do convênio não foi atingido" (peça 1, p. 14) . 
6.6.	Segundo o Tribunal, a completa frustração dos objetivos do convênio importa a condenação do responsável à devolução integral dos recursos transferidos, ainda que parte ou a totalidade dos valores repassados tenha sido aplicada no objeto do ajuste. A mera execução do objeto não é suficiente para comprovar a boa e regular aplicação dos recursos, é imprescindível que também se demonstre a sua funcionalidade em benefício da população alvo (Acórdão 549/2018-TCU-Primeira Câmara, Rel. Min. Augusto Sherman) .
6.7.	No caso vertente, constata-se o não atingimento dos objetivos pactuados, situação a qual a ex-prefeita não conseguiu descaracterizar no presente recurso.  Conforme restou comprovado nestes autos, a ponte financiada pelo Convênio 7.93.06.0151/00 foi parcialmente construída, mas ficou abandonada, desprovida de serventia, sem nem mesmo ter chegado a entrar em operação, uma vez que somente as fundações e os pilares foram executados. 
6.8.	Também deve ser afastado o argumento de que, na situação concreta, seria responsabilidade do prefeito sucessor a finalização da obra. De acordo com os documentos constantes nos autos, os recursos destinados à obra foram sacados e utilizados na gestão da Sra. Teresinha de Jesus Miranda Dantas Araújo. 
6.9.	Além disso, o prefeito sucessor, Sr. Marcos Aurélio Guimaraes de Araújo, ingressou com ação de improbidade administrativa e representação Criminal, eximindo-se da responsabilidade de prestar contas (peça 2, p. 48-72) . 
6.10.	Tal circunstância encontra respaldo na jurisprudência do Tribunal, consoante se extrai da Súmula-TCU nº 230: "compete ao prefeito sucessor apresentar as contas referentes aos recursos federais recebidos por seu antecessor, quando este não o tiver feito ou, na impossibilidade de fazê-lo, adotar as medidas legais visando ao resguardo do patrimônio público com a instauração da competente Tomada de Contas Especial, sob pena de co-responsabilidade". 
6.11.	Ainda nesse sentido, menciona-se o enunciado do Acórdão 304/2009-TCU-Primeira Câmara, Rel. Min. Valmir Campelo: "A adoção de medidas legais pelo Prefeito sucessor para resguardar o patrimônio público importa na exclusão de sua responsabilidade".
6.12. 	Reporta-se, ainda, a existência, em 31/5/2012, de saldo em aplicação no valor de R$ 19.089,11, que foi integralmente utilizado para o pagamento de bloqueios judiciais por meio de 4 transferências entre 30/6/2012 e 1/10/2014 em benefício do município (peças 24 e 28) .
6.13.	Por sua vez, percebe-se que a ex-prefeita não deu continuidade à obra porque exauriu o montante repassado na execução das etapas iniciais da construção da ponte sobre o Riacho Corrente. Em resposta à citação promovida pela Secex-PI, a Sra. Teresinha de Jesus Miranda Dantas Araújo confirma a utilização dos recursos na fase inicial da obra uma vez que havia a expectativa de que o Convênio nº 7.93.07.0005/00 custeasse as demais etapas. Afirma ainda que a paralização da obra ocorreu em função do atraso na liberação da terceira parcela e do cancelamento do termo assinado para a 2ª Etapa do Convênio nº 7.93.07.0005/00 (peça 13, p. 1) . 
6.14.	No entanto, a Codevasf informou que a convenente não atendeu aos ofícios 171/2010, 346/2010, 477/2010 e 160/2012, que tratavam da regularização de pendências apontadas na prestação de contas parcial do Convênio 7.93.06.0151/00 (peça 1, p. 198) . Nos ofícios, a então prefeita foi informada que a liberação da terceira parcela, no valor de R$ 25.650,00, estaria condicionada à apresentação da prestação de contas das parcelas liberadas, no valor total de R$ 59.850,00 conforme prevê o art. 35 da Instrução Normativa n. 01/1997 (peça 1, p. 200) . 	
6.15. 	Como bem aponta a Unidade Técnica, a inação da ex-prefeita ao não atender tempestivamente à Codevasf a fim de regularizar as prestações de contas foi o elemento decisivo para a instauração da tomada de contas especial e, consequentemente, a suspensão da liberação dos recursos da etapa final da obra: 
9. Nota-se, portanto, que o débito de fato é de responsabilidade da ex-gestora, tendo em vista que, ao ser notificada das irregularidades detectadas, a mandatária do município de Eliseu Martins/PI não se pronunciou a contento, encaminhando as peças necessárias para a caracterização da boa e regular aplicação dos recursos públicos, mormente os referentes à segunda parcela dos recursos, que não foram aprovados pelos técnicos da Codevasf, como noticiado no subitem 7.4, supra.
10. Portanto, considerando toda a explanação a respeito dos motivos determinantes para a instauração da Tomada de Contas Especial, verifica-se que a ex-gestora, Sra. Teresinha de Jesus Miranda Dantas Araújo, CPF XXX.856.683-XX, ex-prefeita do município de Eliseu Martins/PI, na gestão 2009-2012, não trouxe aos autos elementos suficientes para dirimir as irregularidades detectadas nos relatórios e pareceres da lavra dos técnicos da Codevasf. 
10.1 Além do mais, as argumentações quanto às incertezas relativas à liberação da 3ª parcela, em decorrência da inadimplência da Prefeitura junto ao INSS, não deve prosperar, tendo em vista que o real motivo para a instauração da Tomada de Contas Especial em tela foi a não apresentação da documentação fiscal referente à segunda parcela, como, em especial, as notas fiscais emitidas pela empresa contratada para a execução dos serviços, no caso a J. Meneses Construções Ltda., devidamente solicitada pela Codevasf (grifos acrescidos) .
6.16. 	Desse modo, como consequência da aprovação parcial, ainda que tardia, da prestação de contas, o município, do total avençado de R$ 85.500,00, recebeu somente R$ 59.850,00, o que comprometeu a conclusão da obra bem como a sua funcionalidade.   
6.17.	Portanto, não há como acolher as razões apresentadas.
Da ausência de dolo, culpa, má-fé e dano ao erário
7.	A recorrente defende que não houve dolo, culpa, má-fé e dano ao erário com base nas seguintes alegações: 
	a) não há nos autos documento que demonstre que houve dano ao erário em decorrência da referida contratação ou ilegalidade, má-fé, desonestidade ou violação dos princípios da administração pública (peça 74, p. 21) ;
b) não houve dolo, má-fé ou dano ao erário, tendo em vista que os serviços contratados foram efetivamente prestados de acordo com a lei (peça 74, p. 22 e 24) ;
c) havia valores suficientes para a conclusão da obra, não havendo que se falar em enriquecimento ilícito ou a lesão ao erário (peça 74, p. 22 e 24) .
Análise
8. 	O argumento de que não houve dolo e má-fé não favorece a recorrente. Segundo o entendimento jurisprudencial desta Casa, a responsabilidade dos jurisdicionados perante o TCU é de natureza subjetiva, caracterizada mediante a presença de simples culpa stricto sensu, sendo desnecessária a caracterização de conduta dolosa ou má-fé do gestor para que este seja responsabilizado (Acórdão 9004/2018-TCU-Primeira Câmara, Rel. Min. Bruno Dantas) . 
8.1.	Além disso, a condenação em débito independe da ocorrência de conduta dolosa ou de locupletamento, bastando para tanto a constatação de conduta culposa (stricto sensu) dos responsáveis pela irregularidade que ocasionou o dano ao erário (Acórdão 2367/2015-TCU-Plenário, Rel. Min. Benjamin Zymler) .
8.2. 	No caso concreto, a culpa da Sra. Teresinha de Jesus Miranda Dantas Araújo restou caracterizada consoante a matriz de responsabilização à peça 5, p. 4-5: 
Achado	Responsáveis	Período de Exercício	Conduta	Nexo de Causalidade	Culpabilidade
Não atingimento dos objetivos do Convênio n. 7.93.06.0151/00 (Siafi 577974) .	Teresinha de Jesus Miranda Dantas Araújo, CPF XXX.856.683-XX
	2009-2012	Não adoção de providências com vistas à completa execução do objeto pactuado no Convênio n. 7.93.06.0151/2000 /Codevasf (Siafi577974) , o que caracteriza infração à Cláusula Quarta, item 4.2, alíneas "a", e Onze dos Termos do Convênio.	A não apresentação da prestação de contas dos recursos referentes à primeira e segunda parcela do Convênio n. 7.93.06.0151/2000/Codevasf (Siafi 577974) , acarretando dano ao erário, em face do débito presumido, pela falta de comprovação da boa e regular aplicação dos recursos do convênio.
	Não se observou a boa-fé da responsável, uma vez que ela tinha o dever de executar, em sua totalidade, os serviços objeto do Convênio n. 7.93.06.0151/2000 /Codevasf (Siafi 577974) . Não é possível também afirmar que ela não tinha consciência da ilicitude de sua conduta, eis que a conduta esperada de todo aquele que gere recursos públicos é prestar contas de sua boa e regular aplicação, conforme disposto no art. 70, parágrafo único, da Constituição Federal, art. 93 do Decreto-lei n. 200/1967 e à Cláusula Quarta, item 4.2, e Onze dos Termos do Convênio. Era razoável, ainda, exigir conduta diversa daquela que adotou, diante das circunstâncias que o cercavam.
8.3.	A alegação de que não houve dano ao erário deve ser afastada já que a completa frustração dos objetivos do convênio importa a condenação do responsável à devolução integral dos recursos transferidos.
8.4. 	Portanto, as alegações recursais não merecem acolhimento.
OBSERVAÇÃO FINAL
9.	A recorrente requer a intimação do Ministério Público junto ao TCU e da Codevasf para o oferecimento de contrarrazões ao recurso (peça 74, p. 2) . Rejeita-se a pretensão pois o oferecimento de contrarrazões somente é cabível, nos recursos interpostos pelo Ministério Público, quando se tratar de recurso tendente a agravar a situação do responsável (art. 283 do RITCU) ou quando, havendo partes com interesses opostos, a interposição de recurso por uma delas enseja à outra a apresentação de contrarrazões, no mesmo prazo dado ao recurso (art. 284 do RITCU) .
CONCLUSÃO
10.	Da análise do recurso apresentado, conclui-se que:
	a) a ponte financiada pelo Convênio 7.93.06.0151/00 foi parcialmente construída, mas ficou abandonada, desprovida de serventia, sem nem mesmo ter chegado a entrar em operação, uma vez que somente as fundações e os pilares foram executados; a completa frustração dos objetivos do convênio importa a condenação do responsável à devolução integral dos recursos transferidos, ainda que parte ou a totalidade dos valores repassados tenha sido aplicada no objeto do ajuste; 
	b) a responsabilidade dos jurisdicionados perante o TCU é de natureza subjetiva, caracterizada mediante a presença de simples culpa stricto sensu, sendo desnecessária a caracterização de conduta dolosa, má-fé ou locupletamento do gestor para que este seja responsabilizado; a alegação de que não houve dano ao erário deve ser afastada já que a completa frustração dos objetivos do convênio importa a condenação do responsável à devolução integral dos recursos transferidos.
PROPOSTA DE ENCAMINHAMENTO
11.	Ante o exposto, submete-se à consideração superior a presente análise do recurso de revisão interposto por Teresinha de Jesus Miranda Dantas Araújo contra o Acórdão 4481/2017-TCU-Segunda Câmara, propondo-se, com fundamento nos artigos 32, inciso III, e 35, da Lei 8.443/1992, c/c o artigo 288 do RI/TCU:
	a) conhecer do recurso e, no mérito, negar-lhe provimento;
	b) dar ciência da deliberação que vier a ser adotada à Procuradoria da República no Estado do Piauí, à Superintendência do Banco do Brasil no Estado do Piauí, à Prefeitura do Município de Eliseu Martins - PI, à recorrente e aos demais interessados.
2.	O representante do Ministério Público junto ao TCU, concorda com o encaminhamento proposto em parecer (peça 93) com o seguinte teor: 
Examina-se, neste estágio processual, recurso de revisão interposto pela Sra. Teresinha de Jesus Miranda Dantas Araújo (peça 74) , ex-prefeita de Eliseu Martins - PI, contra o Acórdão 4481/2017-TCU-Segunda Câmara (Rel. Min. Marcos Bemquerer Costa - peça 31) . Por meio da decisão ora rescindenda, o Tribunal julgou irregulares as contas da recorrente e a condenou ao ressarcimento do valor despendido no âmbito do Convênio Codevasf 7.93.06.0151/00, considerando dele ter resultando apenas a fundação e os pilares de ponte sobre o Riacho Corrente (peça 1, p. 14/16) . 
2.	A ex-prefeita justifica o cabimento do apelo nos seguintes termos:
No caso em tela, o acórdão recorrido foi fundamentado em documentos insuficientes para comprovar a irregularidade das contas da recorrente, e, mais ainda, diante da superveniência de novo documento que demonstra cabalmente situação contrária à que ensejou a decisão recorrida, ou seja, comprova que a estrutura física da obra encontra-se em boas condições para que se possa conclui-la, pois, a conclusão parcial da obra não há [sic] torna inutilizável para sua conclusão total.
3.	A seu turno, a Secretaria de Recursos (Serur) não se opõe ao conhecimento da impugnação, tendo em vista: a) sua interposição dentro do prazo quinquenal; e b) a inserção de "Laudo Técnico de Vistoria, com registros fotográficos (peça 74, p. 34-38) , documento novo que, ao menos em tese, pode ter eficácia sobre o julgamento de mérito proferido, pois possui pertinência temática com o objeto dos autos" (peça 75, p. 3) .
4.	Quanto à prelibação do recurso, o Ministério Público aquiesce às conclusões da Serur, opinando pela cognoscibilidade do writ. 
5.	No mérito, argumenta a recorrente que "em nenhum momento ficou caracterizado sua participação na prática de qualquer ilícito por meio dos documentos constantes nos autos" e que a tardia liberação dos recursos ocasionara o "aumento do custo efetivo da obra" (peça 74, p. 17) . 
6.	Ademais, alega ter deixado em conta bancária "recursos disponíveis mais que suficientes para o término da obra" (peça 74, p. 20) - todavia, o prefeito sucessor não deu continuidade aos trabalhos e "parte do dinheiro destinado à conclusão da obra (...) já foi gasta com pagamentos bloqueios provenientes de dívidas judiciais do município" (peça 74, p. 20) .
7.	Assere, ainda, que o remanescente da obra encontrar-se-ia "em boas condições para término" (peça 74, p. 22) , sugerindo que os trabalhos poderiam ser retomados e, assim, a parcela executada ainda poderia ser aproveitada.
8.	Conclui o apelo com pedido de "antecipação dos efeitos da tutela recursal para suspender os efeitos do Acórdão" recorrido, seguida da "reforma do Acórdão para anular integralmente a imputação de débito imposto e julgar regular as contas da Sra. Teresinha de Jesus" (peça 74, p. 26) .
9.	A Secretaria de Recursos (Serur) , a outro giro, sublinha que "De acordo com os documentos constantes nos autos, os recursos destinados à obra foram sacados e utilizados na gestão da Sra. Teresinha de Jesus Miranda Dantas Araújo" (peça 91, p. 5) . Frisou, igualmente, que a jurisprudência do TCU é inabalável no sentido de que
A mera execução do objeto não é suficiente para comprovar a boa e regular aplicação dos recursos, é imprescindível que também se demonstre a sua funcionalidade em benefício da população alvo (Acórdão 549/2018-TCU-Primeira Câmara, Rel. Min. Augusto Sherman) .
 (peça 74, p. 5) 
10.	Por fim, o laudo trazido aos autos (peça 74, p. 34-35) , acompanhado de relatório fotográfico (peça 74, p. 36-38) , apenas confirma, em vez de afastar, as conclusões que levaram à condenação da recorrente: isto é, a de que a obra remanesce inoperante.
11.	Subsistentes as razões que nortearam a condenação, a Serur propugna pelo conhecimento e denegação do intento recursal.
12.	O Ministério Público de Contas assente com o encaminhamento proposto pela secretaria, sem prejuízo das considerações seguintes, traçadas em reforço à análise da unidade técnica.
13.	Quanto aos efeitos jurídicos da incompletude da construção, recordamos que a Diretoria de Jurisprudência do Tribunal elaborou o seguinte enunciado a partir do Acórdão 11571/2018-TCU-Primeira Câmara (Rel. Min. Benjamin Zymler) , a espelhar o pensamento emblemático da Casa:
Quando a parcela executada do convênio não for suficiente para o atingimento, ainda que parcial, dos objetivos do ajuste, sem quaisquer benefícios à sociedade, a possibilidade de aproveitamento do que já foi executado em eventual retomada das obras, por se tratar de mera hipótese, não de benefício efetivo, não enseja o correspondente abatimento no valor do débito apurado.
14.	Outrossim, o Ministério Público pondera que a distinção traçada pela recorrente no trecho transcrito abaixo é relevante para a dosimetria das penalidades, porém não para o dever de indenizar o erário em razão do desperdício provocado:
Ora excelência, uma coisa é não concluir uma obra em sua totalidade, outra é ocasionar perda patrimonial por desvio, apropriação, dilapidação dos bens, o que não ocorreu no presente caso. (peça 74, p. 23) 
15.	Sobre o tema, nota-se que o decisum recorrido não afirma, em momento algum, ter havido fraude ou desvio dos recursos atinentes ao convênio em tela, mas tão somente que a responsável deu causa a desperdício de valores públicos ao despendê-los em obra inacabada. Tal conclusão permanece inabalada diante do acervo probatório, malgrado os elementos recursais ora examinados.
16.	Nesse passo, acompanhando a proposta de encaminhamento formulada pela diligente unidade técnica (peças 91-92) , este representante do Parquet especializado pronuncia-se pelo conhecimento e denegação do recurso em epígrafe (peça 74) .
É o Relatório.

Marvio Marconi de Siqueira Nunes, OAB/PI 4.703; Ronaldo Mota Gomes, OAB/PI 9.173, e outros

Procurador Rodrigo Medeiros de Lima

TOMADA DE CONTAS ESPECIAL. INEXECUÇÃO PARCIAL DO OBJETO. INSERVIBILIDADE DA PARTE EXECUTADA. CITAÇÃO. REJEIÇÃO DAS ALEGAÇÕES DE DEFESA. IRREGULARIDADE DAS CONTAS. DÉBITO E MULTA. RECURSO DE REVISÃO. CONHECIMENTO. RAZÕES INSUFICIENTES PARA ALTERAR O MÉRITO DO JULGADO. NÃO PROVIMENTO. CIÊNCIA À RECORRENTE E AOS INTERESSADOS.

TOMADA DE CONTAS ESPECIAL (TCE)

Secretaria de Recursos (Serur)

Trata-se de Recurso de Revisão em Tomada de Contas Especial (peça 74) interposto por Teresinha de Jesus Miranda Dantas Araújo, ex-prefeita municipal de Eliseu Martins/PI, contra o Acórdão 4481/2017-TCU-Segunda Câmara (peça 31) , relatado pelo Min. Marcos Bemquerer Costa, feito no qual se apurou execução parcial do objeto pactuado por meio de convênio, cujo fim foi a construção de uma ponte sobre o Riacho Corrente (peça 1, p. 36-50) .
2.	Por meio da deliberação acima referida, decidiu-se pelo reconhecimento da irregularidade das contas da recorrente e por sua condenação ao ressarcimento dos valores repassados por meio do convênio e pela aplicação da multa prevista no art. 57 da Lei nº . 8.443/1992, no valor de R$ 7.000,00 (sete mil reais) , conforme teor abaixo reproduzido:
9.1 com fulcro nos arts. 1º, inciso I, 16, inciso III, alínea c, e 19, caput, da Lei 8.443/1992, julgar irregulares as contas da Sra. Teresinha de Jesus Miranda Dantas Araújo e condená-la ao ressarcimento dos seguintes valores, atualizados monetariamente e acrescidos de juros de mora calculados a partir das datas especificadas até o dia da efetiva quitação, fixando-lhe o prazo de 15 (quinze) dias, a contar da notificação, para que comprove, perante o Tribunal, o recolhimento do débito aos cofres da Companhia de Desenvolvimento dos Vales do São Francisco e do Parnaíba - Codevasf, na forma da legislação em vigor:
	Valor Original - R$
	Data da Ocorrência

	34.200,00
	29/07/2009

	9.540,86
	1º/12/2009

9.2 aplicar à Sra. Teresinha de Jesus Miranda Dantas Araújo a multa prevista nos arts. 19, caput, e 57 da Lei n. 8.443/1992, no valor de R$ 7.000,00 (sete mil reais) , fixando o prazo de 15 (quinze) dias, a contar da notificação, para que comprove, perante o Tribunal (art. 214, inciso III, alínea a, do RI/TCU) , o recolhimento da dívida ao Tesouro Nacional, atualizada monetariamente desde a data do presente Acórdão até a data do efetivo recolhimento, se for paga após o vencimento, na forma da legislação em vigor;
9.3 autorizar, caso requerido, nos termos do art. 26 da Lei n. 8.443/1992, o parcelamento das dívidas em até 36 (trinta e seis) parcelas mensais e sucessivas, esclarecendo à responsável que a falta de pagamento de qualquer parcela importará no vencimento antecipado do saldo devedor (art. 217, § 2º, do RI/TCU) , sem prejuízo das demais medidas legais;
9.4 autorizar, desde logo, a cobrança judicial das dívidas a que se referem os subitens anteriores, caso não atendida a notificação, nos termos do art. 28, inciso II, da Lei n. 8.443/1992;
9.5 arquivar esta TCE em relação ao Município de Eliseu Martins/PI, sem julgamento do mérito nem cancelamento da dívida referente aos importes originários a seguir discriminados, a cujo pagamento continua obrigado para que lhe possa ser dada a quitação, com fundamento no art. 93 da Lei n. 8.443/1992 e nos arts. 169, VI, e 213 do Regimento Interno/TCU:
	Data
	Valor

	28/08/2012
	R$ 3.752,12

	05/09/2012
	R$ 2.129,02

	30/06/2014
	R$ 4.457,43

	1º/10/2014
	R$ 10.475,15

9.6 determinar à Codevasf que, no prazo de 30 (trinta) dias, a contar da ciência deste Acórdão, adote as medidas especificadas no art. 15, incisos I e II, da IN/TCU n. 71/2012, devendo remeter a este Tribunal, ao final desse prazo, informações acerca das providências adotadas;
9.7 remeter cópia deste Acórdão, acompanhado do Relatório e da Proposta de Deliberação que o sustentam, à Procuradoria da República no Estado do Piauí, com fundamento no art. 16, § 3º, da Lei n. 8.443/1992. 
3.	A irregularidade consistiu resumidamente em ter contribuído para que o percentual de serviços executados na construção da ponte ficasse em apenas 57 % do previsto, permitindo tornar a parte executada inservível para a população do município (peça 1, p. 14-16) . 
4. 	Inconformada, interpôs o presente apelo, por meio do qual argumenta resumidamente que:
	a) não é responsável pela execução parcial da obra, pois não há comprovação de que tenha praticado qualquer ilícito na gestão na aplicação dos recursos repassados do meio do convênio;
	b) a obra poderia ser retomada, pois o que foi executado sob sua gestão poderia ter sido aproveitado por seu sucessor; logo os valores empregados não foram desperdiçados;
	c) não houve dolo, culpa, má-fé ou danos ao Erário.
5.	Preliminarmente, devo afirmar que ratifico o teor de despacho de minha lavra (peça 78) , no sentido de que o presente recurso preenche os requisitos de admissibilidade estabelecidos no art. 33 da Lei 8.443/1992, razão pela qual pode ser conhecido.
6.	Quanto ao primeiro ponto, entendo que carece de plausibilidade, pois está claro nos autos o nexo causal, uma vez que a recorrente contribuiu para a paralisação da obra ao exaurir o montante repassado logo nas etapas iniciais e ao não atender prontamente as demandas de regularização das prestações de contas feitas pelo ente repassador.
7.	Por sua vez, a Codevasf, por meio de parecer técnico juntado (peça 1, pp. 14-16) , assevera que a parte executada (57%) é inservível para a utilização da comunidade. Logo, o objeto do convênio não foi atingido, o que impõe o ressarcimento do valor total da obra, ainda que os valores repassados tenham sido efetivamente aplicados na execução parcial, conforme se depreende da orientação dada pela jurisprudência dominante.
8.	Portanto, não cabe defender que o prefeito sucessor poderia se utilizar da execução parcial para dar continuidade à obra, pois as despesas foram todas realizadas na gestão da recorrente e cabia a ela apresentar as justificativas para execução parcial. Diante das circunstâncias, restava a ele apenas tomar todas as providências legais para resguardar o interesse público e assim o fez, eximindo-se de qualquer responsabilidade.  
9.	Em relação ao último ponto, sabe-se que, no âmbito deste Tribunal, para a responsabilização do gestor, é suficiente a ausência de boa-fé objetiva, sendo dispensável a comprovação de má-fé (dolo) . A boa-fé objetiva é comprovada pela obediência aos preceitos legais e princípios jurídicos, ainda que o agente tenha concorrido para o dano ao Erário ou outra irregularidade qualquer. Assim, considerando a natureza da irregularidade praticada pela recorrente, entendo que ela afasta a caracterização da boa-fé objetiva.
10.	Dessa maneira, concordo com o resultado das análises da Unidade Técnica, cuja essência foi referendada pelo MP/TCU, incorporo os argumentos comuns e convergentes como parte das presentes razões de decidir, e Voto no sentido de que este Plenário adote a proposta de Acórdão que ora submeto à deliberação.
TCU, Sala das Sessões Ministro Luciano Brandão Alves de Souza, em 3 de março de 2021.
RAIMUNDO CARREIRO 
Relator